【裁判字號】    97,訴,2015
【裁判日期】    980406
【裁判案由】    塗銷所有權移轉登記 等
【裁判全文】
臺灣高雄地方法院民事判決              97年度訴字第2015號
原      告  美商花旗銀行股份有限公司
法定代理人  甲○○
訴訟代理人  戊○○
            乙○○
            丙○○
被      告  己○○
兼訴訟代理人丁○○
上列當事人間塗銷所有權移轉登記等事件，經本院於民國
98年3月23日言詞辯論終結，判決如下：
    主      文
確認被告間就坐落高雄縣鳳山市○○○段第二一四之三一地號土
地（面積四三平方公尺，權利範圍全部），及其上建物即門牌號
碼高雄縣鳳山市○○○路三八巷一三號房屋（第一七０八建號，
權利範圍全部）之買賣關係不存在。
被告己○○應將前項房地於九十五年六月二十一日，以買賣為原
因所為之所有權移轉登記應予塗銷，並回復登記予被告丁○○所
有。
訴訟費用由被告負擔。
    事實及理由
一、原告主張：被告丁○○分別於民國87年11月20日、92年6 月
    16日，向伊申請持用萬事達、威士信用卡。惟丁○○自95年
    6 月30日起即未履行繳款義務，現尚欠伊本金新台幣（下同
    ）293,650 元，及自95年8 月13日起至清償日止之利息，經
    本院核發97年度促字第1005號支付命令確定在案。詎丁○○
    為逃避強制執行，竟於95年6 月7 日將坐落高雄縣鳳山市○
    ○○段214-31地號土地，面積43平方公尺，權利範圍全部，
    及其上同段1708建號即門牌號碼高雄縣鳳山市○○○路38巷
    13號之建物，權利範圍全部（下稱系爭房地），以買賣為原
    因，移轉登記於被告己○○（即丁○○之母），並於95 年6
    月21日完成登記。而系爭房地為丁○○僅有之不動產，丁○
    ○並因而陷於無資力，且丁○○於系爭房地移轉登記後隨即
    違約，拒絕繳納本息，顯見丁○○係為逃避伊追索，而與己
    ○○為通謀虛偽意思表示，是該買賣契約及移轉行為應屬無
    效。縱被告間非屬通謀虛偽意思表示，惟2 人為母子關係，
    系爭房地之買賣實係無償，應無對價之支付。又如被告間確
    有對價，然己○○既為丁○○之母，對丁○○因移轉系爭不
    動產致其財產減少，而有害及原告之債權應知之甚詳。為此
    ，爰依民法第87條第1 項前段、第242 條、第244 條之規定
    提起本訴，並先位聲明：（一）確認被告間就系爭房地之買
    賣關係不存在。（二）被告己○○應將系爭房地於95年6 月
    21日，以買賣為原因，向高雄縣鳳山地政事務所辦理之所有
    權移轉登記予以塗銷，並回復登記為被告丁○○所有。備位
    聲明：（一）被告間就系爭房地所為之買賣行為及所有權移
    轉行為應予撤銷。（二）被告己○○就系爭房地，於95年6
    月21日以買賣為原因，向高雄縣鳳山地政事務所辦理之所有
    權移轉登記應予塗銷，並回復登記為被告丁○○所有。
二、被告則以：被告丁○○因誤交損友又不善理財致債台高築，
    被告己○○早於94年前即已陸續協助丁○○清償欠款逾百萬
    元。己○○因不堪長期拖累，為減輕丁○○之債務壓力，2
    人乃於95年4 月間約定，由己○○以1,450,100 元之價格向
    丁○○購得系爭不動產，並由己○○代償丁○○積欠訴外人
    玉山銀行房貸本息125 萬元，及交付餘額20萬元之現金作為
    買賣價金之給付，且以之抵銷前後數年間由己○○代償之債
    務。伊等間確有買賣之關係，己○○就系爭房地之買賣價金
    並已給付完畢，並非通謀等語，資為抗辯，並聲明駁回原告
    之訴。
三、兩造爭執及不爭執之事項：
（一）不爭執之事項：
    1.被告丁○○現尚欠被告信用卡消費款293,650 元及自95年
      8 月13日起至清償日止按年息20％計算之利息，此有信用
      卡申請書、本院97年度促字第1005號支付命令暨確定證明
      書附卷可稽（見本院97年度雄補字第810號卷第7-9頁）。
    2.被告丁○○於95年6 月21日將系爭房地以買賣為原因移轉
      登記予被告己○○，此有所有權移轉登記資料及土地登記
      謄本在卷可參（見本院卷第24-32頁）。
（二）爭執事項：
    1.被告間就系爭房地之買賣是否為通謀虛偽意思表示？原告
      先位請求塗銷己○○之所有權移轉登記，有無理由？
    2.原告依民法第244 條第1 、2 項備位請求撤銷被告間就系
      爭房地之買賣債權行為及物權行為，有無理由？
四、被告間就系爭房地之買賣是否為通謀虛偽意思表示？原告先
    位請求塗銷己○○之所有權移轉登記，有無理由？
（一）被告固辯稱：系爭房地係由己○○以145 萬元向丁○○購
      得，由己○○以匯款之方式代丁○○償還系爭房地之房貸
      債務125 萬元，並交付20萬元現金予丁○○以為買賣價金
      之支付云云，並提出取款帳戶明細、取款憑條及匯款單為
      證（見本院卷第37-38 頁），惟該取款帳戶戶名為訴外人
      謝雅莉，並非己○○本人。被告又辯以：己○○將錢寄放
      在謝雅莉處操作股票云云，並提出己○○設於高雄銀行之
      帳戶明細及謝雅莉設於國泰世華銀行之帳戶明細為證（見
      本院卷第99-105頁），觀以上開己○○及謝雅莉之帳戶明
      細，謝雅莉係於被告間就系爭房地以買賣為原因為移轉登
      記後之96年8 月21日匯款1 筆100 萬元之款項至己○○帳
      戶，而謝雅莉之上開帳戶固先後於92年5 月28日、93年9
      月2 日、92年1 月16日、95年12月27日、96年1 月31日有
      20萬至200 萬元不等之款項匯入，惟匯款人係訴外人陳英
      材而非己○○，雖被告辯稱陳英材與己○○係夫妻關係，
      陳英材之帳戶均由己○○管理等語，然管理他人帳戶非等
      同該帳戶內之存款即屬管理者所有，且將他人帳戶內之存
      款匯出以投資股票，亦與一般家庭生活費用有別，自非屬
      夫妻日常生活代理之範疇。基上，尚難認定己○○確有寄
      放金錢於謝雅莉處，上開125 萬元之匯款自難據以認定係
      己○○支付系爭房地之部分買賣價金，而被告亦未能就其
      所稱部分買賣價金即20萬元現金業已給付之事實舉證證明
      ，故被告上開所辯，尚非可採。
（二）被告另辯稱：己○○早於94年前即已陸續協助丁○○清償
      欠款逾百萬元，茲以系爭房地之移轉登記予己○○抵銷代
      償之債務等語，並提出收據多紙為證（見本院卷第78 -99
      頁），觀以該等收據，除己○○曾於83年4 月25日代丁○
      ○清償2 萬5 千元之債務外，餘所載之代償債務人均為陳
      英材而非己○○，是己○○是否有代丁○○清償債務，殊
      屬可疑。被告又辯以：己○○曾於89年間提供其所有之不
      動產向星展銀行（前身泛亞商業銀行）設定抵押借款350
      萬元等語。查丁○○係於89年間將己○○所有之他筆不動
      產設定抵押向星展銀行辦理不動產抵押貸款，經星展銀行
      核貸於89年11月29日撥款350 萬元至丁○○設於該行之帳
      戶內，並由星展銀行自該帳戶按月自動扣款繳付貸款本息
      ，此有土地登記謄本、98年2 月17日（98）星展貸款作業
      字第19號函暨所附之交易往來明細（見本院卷第108 、11
      3-116 、217-237 頁），是丁○○係自任債務人向銀行申
      貸，並自其帳戶按月繳納貸款本息，己○○僅係該抵押借
      款之擔保物提供人，而被告復未能舉證該貸款本息係由己
      ○○代為繳納，自應認該抵押貸款係由丁○○自行繳納，
      而與己○○無涉，被告此之所辯，亦非可採。綜上，被告
      未能舉證證明己○○確有給付系爭房地之買賣價金及己○
      ○確有代償丁○○債務等事實，則原告主張被告間就系爭
      房地之買賣及移轉所有權之行為，係通謀虛偽意思表示，
      應可採取，被告抗辯買賣為真正云云，不足為採。
（三）按表意人與相對人通謀而為虛偽意思表示者，其意思表示
      無效；無效法律行為之當事人，於行為當時知其無效，或
      可得而知者，應負回復原狀或損害賠償之責任；債務人怠
      於行使其權利時，債權人因保全債權，得以自己之名義，
      行使其權利，民法第87條第1 項前段、第113 條、第242
      條分別定有明文。是債務人欲免其財產被強制執行，與第
      三人通謀而為虛偽意思表示，將其所有不動產移轉予第三
      人者，債權人自得行使代位權，請求塗銷登記。本件被告
      間就系爭房地所為之買賣及移轉所有權行為，均為通謀虛
      偽意思表示，業如上述，則原告依民法第87條第1 項前段
      之規定，請求確認被告間就系爭房地之買賣關係不存在，
      自屬有據。而系爭房地之買賣既屬無效，丁○○自得請求
      己○○塗銷系爭房地之所有權移轉登記，又丁○○對原告
      負有上揭債務，其怠於行使上開權利，則原告依民法第24
      2 條之規定，代位丁○○行使權利，亦屬有據。
（四）原告先位主張被告間為通謀虛偽意思表示而代位丁○○請
      求己○○將系爭房地之所有權移轉登記予以塗銷，既有理
      由，則原告備位請求撤銷被告間之債權行為及物權行為，
      即無審酌之必要。
五、綜上所述，原告本於民法第87條第1 項前段、同法第242 條
    之規定，請求確認被告間就系爭房地之買賣關係不存在，暨
    被告己○○應將高雄縣鳳山地政事務所於95年6 月21日，以
    買賣為原因，就系爭房地之所有權移轉登記予以塗銷，並回
    復登記予被告丁○○所有，為有理由，應予准許。
六、本件事證已臻明確，兩造其餘主張及攻擊防禦方法，經核對
    本件判決結果無影響，爰不逐一論述，附此敘明。
七、結論：本件原告之訴為有理由，依民事訴訟法第78條，判決
    如主文。
中    華    民    國    98    年    4     月    6    日
                    民事鳳山分庭法  官  何悅芳
正本係照原本作成。
如不服本判決，應於送達後20日內，向本院提出上訴狀並表明上
訴理由，如於本判決宣示後送達前提起上訴者，應於判決送達後
10日內補提上訴理由書（須附繕本）。
中    華    民    國    98    年    4     月    6    日
                                書記官  洪嘉慧


司法院資訊處製作；財團法人民間司法改革基金會備份。
